【裁判字號】    99,台上,6438
【裁判日期】    991021
【裁判案由】    偽造文書
【裁判全文】
最高法院刑事判決            九十九年度台上字第六四三八號
上  訴  人  甲○○
            乙○○
上列上訴人等因偽造文書案件，不服台灣高等法院高雄分院中華
民國九十七年一月二日第二審判決（九十六年度上訴字第二０八
五號，起訴案號：台灣高雄地方法院檢察署九十六年度偵字第一
六二九七號），提起上訴，本院判決如下：
    主  文
上訴駁回。
    理  由
按刑事訴訟法第三百七十七條規定，上訴於第三審法院，非以判
決違背法令為理由，不得為之。是提起第三審上訴，應以原判決
違背法令為理由，係屬法定要件。如果上訴理由書狀並未依據卷
內訴訟資料，具體指摘原判決不適用何種法則或如何適用不當，
或所指摘原判決違法情事，顯與法律規定得為第三審上訴理由之
違法情形，不相適合時，均應認其上訴為違背法律上之程式，予
以駁回。本件上訴人甲○○、乙○○上訴意旨略以：(一)上訴人等
實際股東表決權數若干，乃認定系爭股東會議事錄內容是否真實
之前提，甲○○所製作股東會議事錄，並無登載不實。甲○○與
美德加油站股份有限公司（下稱美德公司）間請求變更股東名簿
登記事件確定判決，已認定甲○○等在野派股東所持有之股東數
，該判決命美德公司為一定意思表示，依強制執行法規定，於判
決確定時即民國九十三年九月二十四日，即視為美德公司已為意
思表示，不因美德公司未實際於股東名簿上依該確定判決為記載
而有所不同，且依民事訴訟法第四百條之規定，該確定判決亦有
拘束法院之效力。原判決認定甲○○所記載之股東會議紀錄與事
實不符，其認定係依據美德公司當日所認定之股東持股數及記載
之內容，然偽造文書罪係在保障文書之公共信用，應以記載內容
是否與事實相符，而非以製作之人是否為有權製作為準。原判決
亦認定美德公司與甲○○間對於持股數確有爭議，攸關系爭股東
會開會當日表決權數之計算及究應由何人當選美德公司董事及監
察人，甲○○於股東會及董事會之當場即屢次對於股份數提出異
議，有證人魏緒孟之證述可稽，甲○○並於董事及監察人選票中
註明應以上開確定判決所認定之股份數為計算得票之依據，此亦
有選票可證。依上開確定判決所認定之股份數計算票數，美德公
司設置三名董事，曾昌能等在野派當選二名董事，乃於當日另行
召開董事會，推選甲○○為董事長，又鑑於會議主席曾昌能堅持
以不實之股東名簿所記載之持股數作為計算依據，為免其製作不
實之會議紀錄而為不實之公司變更登記，乃製作美德公司九十五
年度股東常會議事錄、董事會議事錄，與上開確定判決確定之股
份數相符，無登載不實可言。反而曾昌能故意違反上開判決，美
德公司既違背其登載義務，甲○○代為製作，既無損於他人之利
益，自與偽造文書之要件不合，原判決認定上訴人等構成偽造文
書罪，有違論理法則及不依證據認定事實之違法。美德公司在朝
派與在野派各自製作不同之議事錄，涉及刑責，自應以實際股東
表決權為判斷標準，始符合發現真實之原則，豈可徒以上訴人等
製作之文書內容與曾昌能等所製作之文書不符，即認上訴人等製
作之文書內容為虛偽？(二)曾昌宏固主張甲○○持有之五萬股為其
信託，惟其於上開確定判決事實審言詞辯論終結前即已提出，其
主張除為甲○○否認外，該確定判決亦未採納，曾昌宏又未舉證
以實其說，堪認美德公司未經法院確定判決，徒憑曾昌宏片面請
求，遽將甲○○名下五萬股變更登記在曾昌宏名下，反於前開確
定判決之認定，依法不生效力。原判決未調查系爭股東名簿確有
因股權變動而與上開確定判決不符之事實，遽為上訴人等不利之
認定，顯有認定事實不依證據之違法。此外，依甲○○、曾昌能
、曾昌連、曾昌宏等所供，甲○○之父母死亡後之公司股票繼承
狀況，可見甲○○至少有十六萬股，且會因繼承分割再增加，美
德公司所製作之九十三年十月一日股東名簿顯然不實。甲○○等
在野派股東於上開確定判決後既無減少或變動股權之情形，不論
在朝派股東股權如何變動，均不影響甲○○等人持有二十五萬股
之事實。(三)甲○○所製作之文書，其上記錄人或製作人均記載甲
○○或乙○○，顯無冒用他人名義製作股東會議事錄之情事，至
於股東會議事錄記載主席曾昌能，僅揭示會議主席為曾昌能，並
非表示由曾昌能所製作，亦未偽造曾昌能簽名或用印，自不構成
偽造文書，原判決有適用法則不當。(四)美德公司八十九年四月十
四日、九十二年六月十八日及九十五年八月十日股東會均有無效
原因，或由無召集權人召集，或出席股東未達法定人數，決議自
始無效，則由當選無效之董事長聲請之公司印鑑變更登記，自屬
不合法，應認七十九年十二月十日公司設立登記之印鑑仍有效，
甲○○製作之股東常會議事錄、董事會議事錄使用七十九年十二
月十日之印鑑，為原判決所是認，甲○○基於合法董事長之地位
而製作上開文書，並蓋用所保管之美德公司原始印鑑章，並無盜
用印章。九十五年八月十日之股東會既然無效，則該次會議紀錄
不具法律效果，縱屬虛偽登載，亦不足生損害於公眾或他人。(五)
甲○○已提起民事訴訟，並於原審具狀聲請於民事判決前停止審
判，該民事訴訟現已部分獲第二審勝訴判決，經鈞院民事庭發回
原審法院審理中，發回意旨亦採取甲○○之主張，認美德公司八
十九年四月十四日股東會臨時會，似為無效等語，則九十二年六
月二十八日、九十五年八月十日之股東會，即為無召集權人所召
集而無效。原判決一面於理由中說明本件無停止審判之必要，卻
對九十五年八月十日股東會所議決各案、董、監事選舉之結果、
股東會是否合法召開等節，並未調查認定，徒以美德公司八十九
年、九十二年股東會及董事會之召集上未經主管機關或法院判決
認定無效而撤銷云云，而為上訴人等不利之認定，有適用法則不
當及應於審判期日調查之證據未予調查之違法。(六)原判決認定該
次股東會出席股數為五十萬股，然查美德公司總股數為五十萬股
，其中五萬股之所有人即上訴人之父母死亡後，並未分割，仍為
全體繼承人公同共有，業經曾昌能、曾昌連、曾昌宏證實，則該
次股東會出席之股數僅有四十五萬股，原判決所為認定顯與卷存
證據不符云云。惟查原判決依憑證人曾昌宏、魏緒孟之證言，美
德公司董事會通知、九十五年股東常會簽到簿、董監事選舉股東
領取選票登記簿、九十五年度股東會議事錄、董事會簽到簿、董
事會議事錄各一份，經濟部九十五年八月二十一日經授中字第０
九五三二七００七五０號函一份，經濟部中部辦公室九十五年九
月二十九日經中三字第０九五三二九一三四八０號書函及隨函所
附甲○○所製作之公司登記申請書、股東常會出席股數表、股東
常會議事錄、董事會議事錄、董事會議簽到簿、美德公司變更登
記表各一份、經濟部九十六年七月二十七日經授中字第０九六三
二五一三四一０號函及隨函所附美德公司歷次設立、變更登記表
及九十五年八月後向經濟部申辦變更登記之相關書件一份、美德
公司九十五年八月十日股東會董事選票、監察人選票各十四張，
台灣高等法院高雄分院九十二年度上更(一)字第三九號民事判決，
美德公司九十五年七月七日美德油字地０九五００三號通知等證
據，資以認定上訴人等有原判決事實欄所記載之犯罪事實，因而
維持第一審論處甲○○犯行使偽造私文書罪刑（處有期徒刑六月
，減為有期徒刑三月，緩刑二年）、乙○○共同犯偽造私文書罪
刑（處有期徒刑三月，減為有期徒刑一月又十五日，緩刑二年）
之判決，駁回上訴人等在第二審之上訴，已詳述其依憑之證據及
認定之理由。對於甲○○、乙○○二人均矢口否認有何犯行，甲
○○辯稱：美德公司未依照最高法院確定判決變更股東權數，致
其股數遭低算，伊係依最高法院確定判決持股數計算而製作股東
常會與董事會之會議紀錄等文書，再持以向經濟部中部辦公室辦
理變更登記，並無登載不實，沒有行使偽造文書云云；乙○○辯
稱：董事會會議紀錄內容是甲○○製作的，伊沒有偽造文書犯意
云云。另原審辯護人為上訴人等辯護稱：(一)美德公司原有董事三
人，後分別死亡、當然解任，僅剩董事曾昌能一人，無從成立董
事會、召集董事會，從而美德公司於八十九年四月十四日由曾昌
能召集而召開之臨時股東會，應屬無效，其時所選任之董事及監
察人、董事長均屬無效，及再於九十二年六月二十八日召開之股
東會，決議選任董事長、監察人，同日董事會選任曾昌能為董事
長之決議，亦均隨之無效；九十五年八月十日之股東會，既係由
前次董事會所選任之董事長曾昌能所召集，即係無召集權人所召
集之股東會，其決議亦應屬無效，因此該股東會議紀錄應不具備
任何法律效果，縱上訴人另在該無效之股東會議紀錄上為虛偽登
載，亦不成罪；(二)美德公司股份總數為五十萬股，則股東會法定
股東出席門檻為二十五萬股，扣除股東曾美德遺產四萬股及曾陳
松蘭遺產一萬股，尚未經全體繼承人協議分割，依法不能由任何
股東單獨行使權利外，曾昌能等在朝派股東持有股份總數為二十
萬股，而依最高法院確定判決所認定甲○○之股數為十六萬股，
則甲○○等「在野派」股東持有之股份總數為二十五萬股，此股
數並不應美德公司之股東名簿擅為不實之記載而有所影響，則上
訴人依此而為與美德公司股東會議決議內容不同記載所製作之股
東會決議，即與事實相符，自不構成偽造文書罪；(三)美德公司於
前開股東會既均具有無效原因，則由當選無效之董事長所聲請之
公司印鑑登記，自屬不合法，則上訴人所使用之美德公司七十九
年十二月十日設立登記之公司印鑑仍為有效，且為甲○○保管迄
今，甲○○基於合法當選董事長之地位，據實製作股東常會議事
錄等文書，即不能認係盜用云云。經綜合調查證據之結果，認不
可採，已在判決內詳予指駁，並說明其理由。原判決所為論述，
核與卷證資料相符，從形式上觀察，並無違背法令之情形。按採
證認事、證據之取捨及證據證明力之判斷，俱屬事實審法院之職
權，苟無違背證據法則，自不能指為違法。且查：（一）、美德
公司股東名簿之記載關於甲○○部分，雖有如甲○○所稱與民事
確定判決所認股份數不合情形，然原判決理由已說明：台灣高等
法院高雄分院九十二年度上更(一)字第三九號判決係針對美德公司
迄八十九年四月十三日止，與該事件相關之股東及各該股東所持
有之股份數而為認定，且於曾美德、曾陳松蘭死亡後，在認定美
德公司股東及各該股東時，仍將曾美德、曾陳松蘭列入股東，僅
附記曾美德、曾陳松蘭業已死亡，應由繼承人繼承等情，則美德
公司之股東及各該股東所持有股份數，自可能因嗣後所發生之原
因而變動，而美德公司亦稱已遵照本院九十三年度台上字第一八
三四號民事裁定意旨（即甲○○原為十六萬股）及曾昌宏終止與
甲○○間之五萬股信託關係回復登記為曾昌宏所有，其他股東股
份變動之事實暨曾美德、曾陳松蘭死亡後遺產股份併分配予各繼
承人等情，而製作股東名簿及計算甲○○之股份數，雖甲○○上
開依據台灣高等法院高雄分院九十二年度上更(一)字第三九號判決
所認之股份數而為主張，並不認同告訴人所主張法院判決以外之
因素（如股權移轉、終止信託）變動及遺產股份繼承之事實，但
仍足見美德公司及甲○○就甲○○股份數各持己見，惟於九十五
年八月十日美德公司召開股東常會前，其登記之公司董事長為曾
昌能、董事為曾昌連、劉曾良仁，監察人為劉智恒，有業經主管
機關核准登記之美德公司九十二年七月十七日之股份有限公司變
更登記表附卷可憑，亦即於該次股東常會召開時，該項登記並未
經確認為無效或經撤銷登記，即仍具法律效力，即於九十五年八
月十日美德公司登記名義之董事長曾昌能代表美德公司以董事會
名義通知股東召開股東常會，其即係有權代表美德公司此行為之
人，於其時甲○○則並非有代表公司製作上開紀錄及文書之人，
不得擅自冒用美德公司名義，逕自製作與有權製作人所製作事實
內容不符之股東常會及董事會議事錄等文書，復持以行使而向經
濟部申請變更董監事等情，就甲○○所辯美德公司未依照最高法
院判決變更股東權數，致其股數遭低算，伊係依法院確定判決持
股數計算而製作股東常會與董事會之會議事錄等文書，伊沒有行
使偽造文書之犯意云云，如何不足採信，亦詳加指駁，經核所為
論敘均與卷內證據資料相符，從形式上觀察並無認定事實不依證
據或有何採證違背經驗法則、論理法則等違法情形存在。上訴意
旨(一)(二)徒就原判決已說明之事項，及原審採證認事之職權行使，
任憑己見漫為事實上之爭執。其所指摘原判決違法情形，核與法
律規定得為第三審上訴理由之違法情形，不相適合，自非適法之
第三審上訴理由。（二）、原判決依憑乙○○於第一審自承美德
公司九十五年八月十日下午二時之董事會議事錄，伊係擔任記錄
，有看過上開董事會議紀錄，並親自蓋用印章於上開董事會議事
錄上（紀錄處），另美德公司董事會議簽到簿上之簽名亦為伊所
親簽等情，以及該次董事會議事錄及簽到簿等證據，認定乙○○
與甲○○有共同偽造董事會議事錄及董事會議簽到簿之犯意聯絡
及行為分擔。就上訴人所辯無偽造文書之犯意且不足以生損害云
云，原判決亦說明：美德公司於九十五年八月十日所召集之股東
常會，係由當時登記名義之董事長曾昌能代表美德公司之董事會
通知股東而召開，依法曾昌能為該次股東常會之主席，負有依法
代表公司製作該次股東常會議事錄之責任，其方得指派為議事錄
記錄之人，至於上訴人等主張美德公司於八十九年、九十二年間
之股東會及董事會之召集有自始無效之原因云云，然既尚未經主
管機關撤銷登記，亦未經法院確定判決確認無效，對外仍發生一
定之法律效果。於其時曾昌能既係公司登記之董事長，其代表美
德公司董事會所召開之股東常會並為主席主持會議指派記錄人，
均係有權代表公司製作之人，縱其內容虛偽，亦係應否另依法令
負法律責任問題，不能影響其對外所生之法律效力，甲○○於其
時並非公司登記或經法院確定判決確認之董事長或得代表公司之
董事，亦非九十五年八月十日股東常會之主席或被指定為記錄之
人，自無權於九十五年八月十日美德公司董事會所召集之股東常
會，代表公司製作股東常會議事錄，亦無權於同日美德公司召集
之董事會中，代表公司製作董事會議事錄，上訴人等於其時均非
有權製作上開文書之人，應可認定；其使用之前美德公司之印章
蓋用於其無權製作之文書上，仍係無權使用而屬盜用，亦可認定
等情。就上訴人行為如何符合偽造文書之要件，如何足生損害等
，原判決均已說明，並無上訴意旨(三)(四)(五)所指判決適用法則不當
或應於審判期日調查之證據未予調查之違法情形。（三）、我國
刑事訴訟法係採真實發現主義，審理事實之刑事法院，應自行調
查證據，以為事實之判斷，不受民事判決之拘束。本件原審依據
調查所得之證據，認上訴人等確有偽造私文書之犯行，尚不受其
他民事訴訟案件之拘束。上訴意旨(五)所稱其已提起民事訴訟，部
分並獲第二審勝訴判決云云，亦非適法之第三審上訴理由。上訴
人等其餘上訴意旨，核係對原審取捨證據與自由判斷證據證明力
之職權行使及原判決理由已經說明之事項，或就與犯罪構成事實
無關之枝節問題，或就不影響於判決本旨事項再為事實上之爭辯
，徒以自己之說詞，泛指其為違法，並為單純事實上之爭執，皆
非適法之第三審上訴理由，渠等上訴違背法律上之程式，應予駁
回。
據上論結，應依刑事訴訟法第三百九十五條前段，判決如主文。
中    華    民    國  九十九  年    十    月  二十一  日
                      最高法院刑事第二庭
                          審判長法官  莊  登  照
                                法官  陳  世  淙
                                法官  徐  昌  錦
                                法官  許  錦  印
                                法官  吳      燦
本件正本證明與原本無異
                                      書  記  官
中    華    民    國  九十九  年    十    月  二十六  日
                                                       s

司法院資訊處製作；財團法人民間司法改革基金會備份。
